最高法院民事判決　　　　　　　　　　　　　　　九十三年度台上字第一六六七號
　　上　訴　人　丙○○
　　訴訟代理人　張靜怡律師
　　上　訴　人　乙○○
　　被 上訴 人　甲○○
右當事人間請求損害賠償事件，上訴人對於中華民國九十一年十二月十七日台灣高等
法院判決︵九十年度訴字第一二九號︶，提起上訴，本院判決如下：
    主  文
原判決關於命上訴人連帶給付被上訴人減少勞動能力損失及精神慰藉金共計新台幣貳
佰貳拾萬玖仟肆佰伍拾貳元本息及該訴訟費用部分廢棄，發回台灣高等法院。
其他上訴駁回。
上訴訴訟費用關於駁回其他上訴部分，由上訴人負擔。
    理  由
本件上訴人丙○○就原審所為命其與共同被告乙○○連帶給付部分之敗訴判決，以非
基於其個人關係之抗辯提起上訴，為有理由，其訴訟標的對於共同訴訟人乙○○即屬
必須合一確定，依修正前民事訴訟法第五十六條第一項第一款規定，丙○○之上訴效
力及於未提起上訴之乙○○，爰併列之為上訴人，合先敘明。
被上訴人主張：上訴人丙○○於民國八十九年八月二十六日下午三時三十分許，駕駛
車號ＫＳ∣四七０二號自用小客車，由桃園縣中壢市○○○路○段五二六巷口，欲左
轉往中壢市區方向行駛，途經幹線道即中山東路之無號誌交叉路口，疏未注意讓行駛
於該幹線道之直行車輛先行，且未注意車前狀況，竟貿然趨前左轉，適上訴人乙○○
騎乘車牌號碼ＩＶＺ∣三三三號機車搭載伊，沿該路往八德市方向行駛，竟以時速五
十公里超速行駛，與丙○○所駕駛之自用小客車發生擦撞，致伊受有頭部外傷、右側
足踝關節骨折、合併關節軟骨損傷等傷害，因而支付醫療費用新台幣︵下同︶一萬二
千一百零六元、減少勞動能力損失三百十三萬二千五百六十五元、精神上之損害一百
萬元，共計四百十四萬四千六百七十一元等情，爰依侵權行為之法律關係，求為命上
訴人連帶如數給付，並加付法定遲延利息之判決。
上訴人丙○○則以：本件車禍係乙○○違規行駛路肩及超速行駛所致，伊並無過失；
縱認伊有過失，依民法第二百十七條第三項規定，於被上訴人之使用人乙○○與有過
失，準用同條第二項規定，被上訴人與有過失，應依過失相抵之法則，免除或減輕伊
賠償金額。又被上訴人請求醫藥費用部分，其中有非屬醫療費用或重複計算之情形，
並未證明其喪失或減少勞動能力之程度，且精神上慰藉金之請求，亦屬過高，應予酌
減等語；上訴人乙○○亦以伊未超速行駛，並無過失各等語，資為抗辯。
原審以：被上訴人主張於右揭時地發生車禍，致伊受有頭部外傷、右側足踝關節骨折
、合併關節軟骨損傷等傷害之事實，業據提出長庚醫院診斷證明書、道路交通事故調
查報告表、桃園縣警察局車禍現場測繪圖、車損暨現場相片附於台灣桃園地方法院檢
察署八十九年度偵字第一九二三五號偵查卷可稽，並為上訴人所不爭執，堪信為真實
。按汽車行駛至無號誌之交岔路口，支線道應暫停讓幹道車先行；轉彎車應讓直行車
先行；又汽車行駛時，駕駛人應注意車前狀況，並隨時採取必要之安全措施；另行車
速度依標誌之規定，無標誌者，在市區道路時速不得超過四十公里，修正前道路交通
安全規則第一百零二條第一項第二款、第九十四條第三項、第九十三條第一項第一款
分別定有明文。依上開報告表及測繪圖所示，丙○○駕駛自用小客車之右前輪距中壢
市○○○路︵即直行幹道︶中心分隔線二．三公尺，右後輪距中心分隔線三．七公尺
，該路為單向車道寬為五．二公尺等情觀之，足見丙○○駕車擬橫越左轉入中山東路
時，至少已越該路二．九公尺，而搶先左轉，未讓直行車先行，堪予認定。又丙○○
自承其於二．三公尺前即已看到乙○○所駕機車，而乙○○騎機車搭載被上訴人，為
時速五十公里行駛，以兩車距離折衷為二十五公里換算，丙○○仍有一．八秒之反應
時間，若其注意車前狀況及為必要之安全措施，當不至發生兩車碰撞。證人李高桐亦
證稱：﹁……伊看到轎車從家樂福巷道出來，……，沒停就直接開出，機車由中山東
路往士校方向行走，路口是閃黃燈，中山東路是幹道，巷道是支線道，轎車一出來就
撞上機車，：：﹂等語，益見丙○○駕車途經上揭地點，未讓幹道車先行及未讓直行
車先行，貿然搶先左轉，又疏未注意車前狀況，因而與乙○○機車擦撞，致被上訴人
受傷，顯有過失。又乙○○行經市區道路之上揭交岔路口，理應注意遵守車速不得超
過四十公里之規定，並應注意車前狀況，且隨時採取必要之安全措施，以避免危險之
發生，依當時情況，又能注意，竟疏未注意，以時速五十公里超速行駛，致與丙○○
所駕小客車擦撞，機車人車倒地，使被上訴人受傷，亦有過失。丙○○因本件車禍，
亦經原法院九十年度交上易字第二０八號判處徒刑確定在案，有該刑事判決書可稽。
上訴人之過失與被上訴人之傷害間，有相當因果關係，被上訴人主張上訴人過失行為
，侵害伊之權利等語，堪可採信。則其依民法第一百九十三條第一項、第一百九十五
條第一項前段規定，請求上訴人賠償醫藥費、勞動能力損失及精神慰撫金，即屬有據
。茲就被上訴人請求之金額，分別審酌如下：(一)醫藥費部分：被上訴人支出醫藥費共
計一萬二千一百零六元，有上訴人不爭執真正之收據四十四紙可證。上開收據並無診
斷證明書費用且無重複計算之情形，經核上開收據所載，堪認醫療所必須之費用，則
被上訴人此部分之請求，即屬正當。(二)勞動能力損失部分：被上訴人因本件車禍受傷
，當日經診斷為右側足踝骨折、頭部外傷，並進行右側足踝骨內鋼釘固定，八十九年
十二月十四日拔除骨內鋼釘，九十年十月十七日回診時右側足踝關節軟骨損傷，目前
尚無法痊癒，故不宜從事粗重及久站久走之工作，至於勞動能力之喪失程度為何，應
視實際工作性質而定；九十年十月十七日回診時骨折處已癒合，但遺有右側足踝關節
活動度差及時有腫痛之後遺症，應符合勞工保險殘廢給付標準表第一四五項規定，一
下肢遺存運動障礙；殘廢等級第九級，另由於病患係關節軟骨之損傷，依目前醫學水
準，尚無治癒之可能等情，有上開診斷證明書及長庚紀念醫院九十年十一月十九日
長庚院法字第一０五七號函、九十一年一月三日長庚院法字第一一八一號函、九十
一年九月十七日︵九一︶長庚院法字第０九０七號函及被上訴人之殘障手冊在卷佐證
。次查被上訴人於車禍發生前，係服務於萊爾富國際股份有限公司︵下稱萊爾富公司
︶之門市專職人員，因本件車禍而離職，案發前之平均薪資為每月二萬一千七百三十
六元，且當時年僅十九歲，至滿六十歲止，尚有四十餘年，以四十年計算，有被上訴
人之離職證明書、八十年二月至九月薪資明細表附卷足憑。而依勞動基準法第二條第
四款規定，事故發生當日前六個月內所得工資核算，被上訴人之平均工資為二萬一千
七百三十六元，其減少勞動能力為百分之五三．八三，為上訴人所不爭執，信屬實在
。則以減少勞動能力百分之五三．八三，再依霍夫曼計算法扣除中間利息後，其所受
減少勞動能力損失為三百十三萬二千四百二十一元。(三)精神慰撫金部分：被上訴人因
本件車禍受傷成殘，正值風華年歲，無法從事原職，影響將來之結婚、就業，精神上
受有極大之痛苦。爰斟酌被上訴人高職畢業後，即服務於萊爾富公司門市部，月入二
萬餘元，無任何資產，而丙○○年僅二十四歲，案發當時甫自軍中退役，剛入社會工
作，專科畢業，未婚；乙○○年二十八歲、餐飲業、高職肄業，無任何資產；及上訴
人之過失程度互有輕重、被上訴人所受傷勢等兩造之身分、地位、經濟狀況、所受痛
苦之程度等一切情狀，認被上訴人受有六十萬元之精神慰撫金為適當。綜上所述，被
上訴人得請求賠償之損害為醫藥費一萬二千一百零六元、減少勞動能力損失三百十三
萬二千四百二十一元及精神慰藉金六十萬元，共計三百七十四萬四千五百二十七元。
次按駕駛機車有過失致坐於後座之人被他人駕駛之車撞死者，後座之人係因藉駕駛人
載送而擴大其活動範圍，駕駛人為之駕駛機車，應認係後座之人之使用人，於被害人
之使用人與有過失者，依民法第二百十七條第三項規定準用同條第一、二項之規定。
本件車禍事故，上訴人二人均有過失，已如前述，而乙○○為被上訴人之使用人，丙
○○自得主張乙○○與有過失，而減輕其賠償被上訴人金額，乙○○不得主張丙○○
與有過失，藉為減輕其對被上訴人應負賠償之金額。經審酌上訴人二人過失之程度、
肇事情節等一切情狀，認丙○○應負百分之六十之過失責任，餘由乙○○負責。依過
失相抵規定，上訴人各應負擔之過失責任比例計算，被上訴人對丙○○所得請求之賠
償金額為二百二十四萬六千七百十六元，對乙○○得請求之金額則為三百七十四萬四
千五百二十七元全額。又被上訴人之身體，因上訴人之共同侵權行為，而受有損害，
依民法第一百八十五條第一項規定，丙○○於上開金額範圍內與乙○○負連帶賠償責
任。從而，被上訴人依侵權行為之法律關係，請求乙○○給付三百七十四萬四千五百
二十七元，其中二百二十四萬六千七百十六元，由丙○○與乙○○負連帶給付之責，
並均自起訴狀繕本送達翌日即九十年六月二十九日起至清償日止，按年息百分之五計
算利息，應予准許，逾此部分之請求，不應准許等詞，因而判命乙○○給付被上訴人
三百七十四萬四千五百二十七元本息，暨命丙○○就前項金額中二百二十四萬六千七
百十六元本息部分與乙○○連帶給付被上訴人，並駁回被上訴人其餘之請求︵被上訴
人就其敗訴部分及乙○○就超過與丙○○連帶給付金額之敗訴部分，均未聲明不服，
已告確定︶。
(一)關於廢棄發回部分︵即命上訴人連帶給付被上訴人減少勞動能力損失及精神慰藉金
共計二百二十三萬九千四百五十二元本息部分︶：
惟按民法第一百九十三條第一項所謂減少勞動能力，乃指職業上工作能力一部之滅失
而言。故審核被害人減少勞動能力之程度時，自應斟酌被害人之職業、智能、年齡、
身體或健康狀態等各種因素。本件原審雖認被上訴人車禍受傷情形，符合勞工保險殘
廢給付標準表第一四五項規定，一下肢遺存運動障礙，殘廢等級第九級，惟何以認被
上訴人減少勞動能力程度為百分之五三‧八三，則未據說明其依據，即有判決不備理
由之違法。次按被害人因身體、健康被侵害而喪失勞動能力所受損害，其金額亦應就
被害人受侵害前之身體、健康狀態、教育程度、專門技能、社會經驗等方面酌定之，
不能以一時一地之工作收入為準。故所謂減少及殘存勞動能力之價值，應以其能力在
通常情形下可能取得之收入為標準。原審疏未就被上訴人受侵害前之身體、健康狀態
等予以審酌，徒憑上開情詞，為上訴人不利之判決，自有未合。又上訴人丙○○一再
抗辯，關於減少勞動能力部分，被上訴人並非因本件車禍而離職，且被上訴人之傷勢
僅符合勞工保險給付之標準，並非等於喪失勞動能力百分之五十三‧八三云云︵見原
審卷一六三頁、二七六至二七七頁︶，是上訴人丙○○對於被上訴人主張其喪失勞動
能力為百分之五三‧八三之事實，似有爭執，原審謂被上訴人主張其減少勞動能力為
百分之五三‧八三，為上訴人所不爭執，亦有認定事實與卷內資料不符之違法。且其
勞動能力喪失或減少之程度既仍待酌定，所受精神痛苦情狀及所得請求精神慰藉金之
數額，亦應重為衡量。上訴論旨，指摘原判決此部分為不當，求予廢棄，非無理由。
(二)關於駁回上訴部分︵即命上訴人連帶給付被上訴人醫藥費七千二百六十四元本息部
分︶：
關於被上訴人請求上訴人連帶給付醫藥費部分，原審所為被上訴人勝訴之判決，於法
洵無違背。上訴論旨，就原審取捨證據及認定事實之職權行使，指摘原判決此部分為
不當，求予廢棄，非有理由。至於原判決主文第一項、第二項利息起算日為﹁民國九
十年六月二十九日﹂部分誤載為﹁自民國八十八年三月三十一日﹂；第二項為﹁被告
丙○○﹂部分誤載為﹁被告劉大中﹂，宜由原審裁定更正之，併此說明。
據上論結，本件上訴一部為有理由，一部為無理由。依民事訴訟法第四百七十七條第
一項、第四百七十八條第二項、第四百八十一條、第四百四十九條第一項、第七十八
條，判決如主文。
中　　　華　　　民　　　國　　九十三　　年　　　八　　　月　　 十二 　　日
                              最高法院民事第五庭
                                  審判長法官  劉　福　來
                                        法官  黃　秀　得
                                        法官  黃　義　豐
                                        法官  高　孟　焄
                                        法官  沈　方　維
      右正本證明與原本無異
                                              書  記  官
中　　　華　　　民　　　國　　九十三　　年　　　八　　　月　　二十四　　日
                                                                        ｖ
